【裁判字號】    98,上易,90
【裁判日期】    980318
【裁判案由】    恐嚇取財
【裁判全文】
臺灣高等法院臺南分院刑事判決  九十八年度上易字第九０號
上訴人
即被告  乙○○
選任辯護人  曾靖雯律師
            江信賢律師
            熊家興律師
上列上訴人因恐嚇取財案件，不服臺灣臺南地方法院九十七年度
易字第五二九號中華民國九十七年十一月二十八日第一審判決（
起訴案號：臺灣臺南地方法院檢察署九十七年度偵字第二一０五
號），提起上訴，本院判決如下：
    主    文
原判決關於乙○○部分撤銷。
乙○○無罪。
    理    由
一、公訴意旨以：被告乙○○明知提供自己所申請之行動電話門
    號予他人使用，將極有可能會遭用於不法之途，竟仍基於幫
    助他人犯罪之不確定故意，於不詳時地，以不詳之代價將其
    所申請之臺灣大哥大門號0000000000號提供予真實姓名年籍
    均不詳之恐嚇及詐欺集團成員使用。嗣該成員所屬恐嚇及詐
    欺集團於收受上開門號後，即共同基於意圖為自己不法所有
    之犯意聯絡，先於民國（下同）九十六年六月十三日上午某
    時許，竊取鴿主甲○○飼養於臺南市○○區○○路三段二六
    一之五號處之賽鴿共計十五隻，復於當日以乙○○所申辦之
    系爭門號致電甲○○，向之恫稱：須付出擄鴿贖款，且不得
    報警，否則將炸毀鴿舍等語，致使甲○○心生畏懼，而將贖
    款新臺幣（下同）三萬元匯入曾富美所有之竹田郵局局帳號
    00000000000000號帳戶內，再由該擄鴿勒贖集團持被告上開
    帳戶之金融卡前往領款後，將賽鴿釋回，該擄鴿勒贖集團共
    同以此恐嚇方式使鴿主甲○○將本人之財物交付。嗣甲○○
    於受害後報警處理，始為警循線查獲。認被告乙○○涉犯刑
    法第三十條第一項、第三百第四十六條第一項幫助恐嚇取財
    罪嫌（曾富美部分業經原審判決無罪確定）。
二、被告以外之人於審判外之言詞或書面陳述，除法律有規定者
    外，不得作為證據，刑事訴訟法第一百五十九條第一項固有
    明文；惟被告以外之人於審判外之陳述，雖不符同法第一百
    五十九條之一至之四規定，而經當事人於審判程序同意作為
    證據，法院審酌該言詞陳述或書面陳述作成時之情況，認為
    適當者，亦得為證據。又當事人、代理人或辯護人於法院調
    查證據時，知有第一百五十九條第一項不得為證據之情形，
    而未於言詞辯論終結前聲明異議者，視為有前項之同意，同
    法第一百五十九條之五亦定有明文。本件公訴人、被告乙○
    ○於本院審判程序中對於證人甲○○於偵查中之證述暨其他
    相關具傳聞性質之證據資料之證據能力，均表示沒有爭執，
    且迄於言詞辯論終結前亦未聲明異議。本院審酌本案證人甲
    ○○之陳述及證據資料作成時之情況，核無違法取證或其他
    瑕疵，認為以之作為證據為適當，前述證人甲○○於審判外
    之陳述及相關證據資料，自得做為證據。
二、按犯罪事實應依證據認定之，無證據不得認定其犯罪事實，
    刑事訴訟法第一百五十四條第二項定有明文。故事實之認定
    ，應憑證據，如未能發現相當證據，或證據不足以證明，自
    不能以推測或擬制之方法，以為裁判基礎。而認定不利於被
    告之事實，須依積極證據，茍積極之證據不足為不利於被告
    事實之認定時，即應為有利於被告之認定，更不必有何有利
    之證據。且刑事訴訟上證明之資料，無論其為直接或間接證
    據，均須達於通常一般之人均不致有所懷疑，而得確信其為
    真實之程度，始得據為有罪之認定，若其關於被告是否犯罪
    之證明未能達此程度，而有合理懷疑之存在，致使無從形成
    有罪之確信，根據「罪證有疑，利於被告」之證據法則，即
    不得遽為不利被告之認定（最高法院分別著有三十年上字第
    八一六號、七十六年度台上字第四九八六號等判例參照）。
    故最高法院著有九十二年度台上字第一二八號判例，闡明「
    刑事訴訟法第一百六十一條已於民國九十一年二月八日修正
    公布，其第一項規定：檢察官就被告犯罪事實，應負舉證責
    任，並指出證明之方法。因此，檢察官對於起訴之犯罪事實
    ，應負提出證據及說服之實質舉證責任。倘其所提出之證據
    ，不足為被告有罪之積極證明，或其指出證明之方法，無從
    說服法院以形成被告有罪之心證，基於無罪推定之原則，自
    應為被告無罪判決之諭知」之意旨甚明。
三、本件公訴人認被告乙○○涉有上揭罪嫌，無非係以被害人甲
    ○○於警詢、偵查之指述，郵政國內匯款執據一紙及000000
    0000號為被告乙○○申請為其論據。訊據被告乙○○堅詞否
    認有幫助恐嚇取財罪嫌，辯稱：該系爭門號係在九十六年六
    月間，放在機車置物箱遭竊，伊是在九十六年七月二十九日
    去警局做筆錄時，才發現ＳＩＭ卡不見云云。
四、經查：
(一)證人林錦春固於警詢及偵查中證稱：「於九十六年六月十三
    日當天接獲歹徒數通未顯示來電，說鴿子要放回來要三十萬
    ，最後討價還價變三萬，他說不要報案，不然要用汽油炸我
    的鴿舍，我感到很害怕，我於九十六年六月十四日十六時十
    二分，在安南區○○路○段的郵局匯款，匯款局號：000000
    0、帳號：0000000號，戶名：曾富美，匯入三萬元」等語（
    見警卷第五頁、偵查卷第四十二頁），並有郵政國內匯款執
    據一紙及曾富美上開郵局開戶資料暨交易明細一份附卷可稽
    。而歹徒所使用與證人林錦春之電話，經查出為0000000000
    號行動電話，被告乙○○不否認為其申請使用（見偵查卷第
    十二頁）。是本件被告乙○○是否犯罪，端視被告乙○○所
    申請之0000000000號行動電話是否提供予犯罪集團作為恐嚇
    林錦春使用為斷。
(二)被告乙○○自警詢、偵查中，原審及本院審理時均一再否認
    有提供0000000000號行動電話予犯罪集團使用。據其偵查中
    辯稱：「我平常都將ＳＩＭ卡連同其他門號，放在小包包裡
    面置於我的機車置物箱，大概是九十六年六月六日至八日左
    右失竊」云云（見偵查卷第十二、十四頁），並於原審提出
    診斷證明書（見一審卷第二十一頁），證明九十六年六月六
    日為前夫所毆打受有頭部外傷併左眼鈍挫傷、結膜下出血、
    右肩、後背鈍挫傷等傷害，無法騎機車，乃將機車放置外面
    無暇牽回，因機車的置物箱不能鎖，該0000000000號行動電
    話放置於置物箱而失竊。是0000000000號行動電話縱為犯罪
    集團使用，如須繩之被告乙○○此部分犯罪，揆諸上開說明
    ，仍須由公訴人負舉證責任，並指出證明之方法，即公訴人
    仍須舉出有罪積極之證據，或指出證明之方法，證明係被告
    乙○○提供予犯罪集團，始能說服法院以形成被告有罪之心
    證，認定被告乙○○予以犯罪集團助力，幫助犯罪集團恐嚇
    犯罪。然本件公訴人對於其起訴之犯罪事實，仍未見有提出
    積極之證據，或其指出證明之方法，基於無罪推定之原則，
    自無法予以被告乙○○論罪。
(三)原審以：「被告乙○○所持有臺灣大哥大00000000
    00號行動電話係於九十六年三月八日申辦，並曾於九十六
    年四月十二日申請ＳＩＭ卡掛失停話，並於九十六年四月十
    三日申請門號復話，有九十七年六月五日法大字第○九七○
    五四六四五號函附卷可參（見一審卷第四十二頁），顯見被
    告乙○○之上開行動電話於遺失後，隨即於九十六年四月十
    二日掛失停話，並立即於同年月十三日申請門號復話，則何
    以本次被告之行動電話遺失，並未立即掛失並申請復話？顯
    有可疑。其次，被告先前所使用之和信電訊之易付卡000
    0000000號及0000000000號，使用方式為
    用戶以儲值方式保有其門號，各該門號分別於九十六年二月
    二十五日至門市掛失及於九十六年四月十二日致電向客服中
    心掛失，此有和信電訊股份有限公司九十六年十二月二十八
    日和信（企營）字第０九六二一二０二二三七號函在卷可佐
    ，則被告既有多次掛失之處理紀錄，顯見其知悉行動電話遺
    失後之處理流程，甚為熟稔，則何以此次遺失000000
    0000號行動電話時，竟不立即進行掛失之行為，反而放
    任此種「遺失狀態」之行動電話有遭他人「盜打」之情形？
    況且，被告既自承其係將行動電話放置在機車置物箱內，並
    供稱：「我機車的置物箱不能鎖」等語（見偵查卷第十三頁
    ），則被告之機車置物箱既不能上鎖，其竟又將其行動電話
    放置於不能上鎖之置物箱內，顯然完全悖離一般人使用置物
    箱係供防盜之意義大相逕庭。更進一步言之，本案被告乙○
    ○分別於九十六年四月九日及九十六年五月八日繳交二千八
    百三十元及一千四百八十六元，有臺灣大哥大股份有限公司
    九十六年十二月二十五日法大字第○九六一二六○九九號函
    在卷足參（見偵查卷第十六頁），顯見被告平時時常使用系
    爭門號甚明，則被告乙○○不僅未隨身攜帶該行動電話，依
    其所辯，竟又放置於「無法上鎖」之機車置物箱中，並於發
    現遺失後，亦遲遲未辦理掛失，凡此諸節，均顯與常理及一
    般經驗法則不符，益徵被告乙○○上揭所辯，顯係事後卸責
    之詞，不足採信。被告既無法合理說明該行動電話最後何以
    會落入犯罪集團成員之手中，依本院調查證據之結果，益見
    其所辯顯屬虛妄，則合理之解釋，乃是被告將該行動電話交
    由犯罪集團之成員，並供作恐嚇取財所用，質言之，被告乙
    ○○確有將其0000000000號行動電話交予犯罪集
    團之成員使用，較符實情。」云云，將被告乙○○為公訴人
    起訴犯罪事實之舉證責任，歸屬於被告乙○○，於被告乙○
    ○未能合理說明時，即遽以推定被告乙○○犯罪，顯違反刑
    事訴訟法第一百六十一條第一項規定：「檢察官就被告犯罪
    事實，應負舉證責任，並指出證明之方法。」是本件仍無證
    據證明被告乙○○所申請之0000000000號行動電話有提供予
    犯罪集團作為恐嚇林錦春使用。
(四)綜上所述，本件公訴人舉出之證據，尚不足以證明被告乙○
    ○確有公訴人所指之幫助恐嚇取財犯行，本件犯罪尚屬不能
    證明。
四、原審未予詳為調查，逕予被告論罪科刑，洵有違誤。被告上
    訴指摘及此，為有理由，原判決關於被告部分自屬無法維持
    ，應由本院撤銷改判之。爰諭知無罪判決。
據上論斷，應依刑事訴訟法第三百六十九條第一項前段、第三百
六十四條、第三百零一條第一項，判決如主文。
本案經檢察官郭珍妮到庭執行職務。
中    華    民    國    98    年    3     月    18    日
                  刑事第一庭審判長法官  黃  崑  宗
                                  法官  王  明  宏
                                  法官  蔡  長  林
以上正本證明與原本無異。
不得上訴。
                                書記官  李  培  薇
中    華    民    國    98    年    3     月    19    日


司法院資訊處製作；財團法人民間司法改革基金會備份。
